【裁判字號】    99,交聲,215
【裁判日期】    991116
【裁判案由】    違反道路交通管理處罰條例
【裁判全文】
臺灣宜蘭地方法院交通事件裁定         99年度交聲字第215號
原處分機關  交通部公路總局臺北區監理所
異  議  人
即受處分人  夏榮光
上列受處分人因違反道路交通管理處罰條例案件，對於交通部公
路總局臺北區監理所民國99年7月28日所為之北監自裁字第裁40-
Z6A011435號裁決聲明異議，本院裁定如下：
    主  文
原處分撤銷。
夏榮光汽車駕駛人，駕駛汽車經測試檢定酒精濃度超過規定標準
（0.4-0.55），處罰鍰新臺幣參萬肆仟伍佰元，吊扣小型車普通
駕駛執照壹年，並應接受道路交通安全講習。
    理  由
一、原處分意旨略以：異議人即受處分人夏榮光持聯結車職業駕
    駛執照，於民國99年7月16日晚間10時44分許，酒醉駕駛車
    號4410-YR號自用一般小客車，行經國道三號高速公路南下4
    6.5公里處為警查獲，經警測得其呼氣中所含酒精濃度為0.4
    1mg/l，已超過法定標準值，遭內政部警政署國道公路警察
    局員警依道路交通管理處罰條例第35條第1項第1款規定當場
    舉發，並製開公警局交字第Z6A011435號舉發違反道路交通
    管理事件通知單，檢具事證移送原處分機關交通部公路總局
    臺北區監理所（下稱臺北區監理所）處理，臺北區監理所並
    於99年7月28日以北監自裁字第裁40-Z6A011435號違反道路
    交通管理事件裁決書，認定異議人有「汽車駕駛人酒精濃度
    超過規定標準（0.4-0.55）」之違規行為，裁處異議人罰鍰
    新臺幣三萬四千五百元，吊扣駕駛執照十二個月（係指吊扣
    聯結車職業駕駛執照，參移送書意見欄三所載），並應參加
    道路交通安全講習。
二、異議意旨略以：伊對酒後駕車違規部分無異議，然伊係酒後
    駕駛自用一般小客車遭舉發處罰，理應僅吊扣自用一般小客
    車駕駛執照，監理站卻要吊扣伊之聯結車職業駕駛執照，嚴
    重影響異議人全家經濟來源，為此聲明異議，請求撤銷原處
    分等語。
三、按汽車駕駛人有飲用酒類或其他類似物後其吐氣所含酒精濃
    度超過每公升○‧二五毫克或血液中酒精濃度超過百分之○
    ‧○五以上之情形者，不得駕車；汽車駕駛人，駕駛汽車經
    測試檢定有酒精濃度超過規定標準之情形者，處新臺幣一萬
    五千元以上六萬元以下罰鍰，並當場移置保管該汽車及吊扣
    其駕駛執照一年；因而肇事致人受傷者，並吊扣其駕駛執照
    二年；致人重傷或死亡者，吊銷其駕駛執照，並不得再考領
    ；汽車駕駛人，有第三十五條第一項規定之情形者，應接受
    道路交通安全講習，道路交通安全規則第114條第2款、道路
    交通管理處罰條例第35條第1項第1款、第24條第1項第2款分
    別定有明文。
四、經查：
（一）異議人於99年7月16日晚間10時44分許，駕駛車牌號碼441
      0-YR號自用一般小客車，行經國道三號高速公路南下46.5
      公里處，因酒後駕車，呼氣中所含酒精濃度為0.41mg/l之
      違規行為，經內政部警政署國道公路警察局員警製發公警
      局交字第Z6A011435號舉發違反道路交通管理事件通知單
      予以當場舉發，嗣經臺北區監理所於99年7月28日以北監
      自裁字第裁40-Z6A011435號裁決，以異議人違反道路交通
      管理處罰條例第35條第1項第1款之規定，裁處異議人罰鍰
      新臺幣三萬四千五百元，吊扣駕駛執照（即聯結車職業駕
      駛執照）十二個月，並應參加道路交通安全講習等情，業
      據異議人坦認在卷，並有上揭酒精濃度檢測單、舉發通知
      單、裁決書、聲明異議案件移送書各一份附卷可參，是異
      議人之前開酒後駕車違規行為，堪以認定。
（二）按道路交通管理處罰條例第35條第1項僅規定「吊扣其駕
      駛執照一年」，並未明定其駕駛執照之種類，則有關吊扣
      、吊銷駕駛執照處分效力與執行方式之法令依據，當係依
      據道路交通管理處罰條例第68條規定，而該條業於94年12
      月14日修正公布，並自95年3月1日施行。修正前之道路交
      通管理處罰條例第68條原規定「汽車駕駛人，因違反本條
      例及道路交通安全規則之規定，受吊扣或吊銷駕駛執照處
      分時，吊扣或吊銷其持有各級車類之駕駛執照」，其立法
      意旨在於違規行為對道路交通秩序之維持及道路交通安全
      已生較大之影響，故規定吊扣或吊銷其持有各級車類之駕
      駛執照，以限制其繼續駕車行駛道路之權利，其係屬駕駛
      行為之限制，並不因所持駕駛執照種類不同而有所差異。
      惟因考量原條文將違法或違規駕駛人所持有各級車類之駕
      駛執照一併吊銷或吊扣，失之過酷，對於人民工作與生活
      影響過鉅，有違比例原則，經與交通部協商後，乃將其中
      「受吊扣處分者，吊扣其持有各級車類之駕駛執照」部分
      之規定刪除，則修正後道路交通管理處罰條例第68條之規
      定，既已刪除「吊扣」等字，而僅餘「吊銷」等字，依「
      明示其一，排除其他」之法理，該條應係明示排除「吊扣
      駕駛執照處分時，吊扣其持有各級車類之駕駛執照」之規
      定，而僅餘「吊銷駕駛執照處分時，始吊銷其持有各級車
      類之駕駛執照」之規定，而限縮修正前條文之適用範圍。
      循此以觀，駕駛人違反道路交通管理處罰條例第35條第1
      項第1款之規定而受吊扣駕駛執照處分時，依修正後同法
      第68條規定並參照其修正意旨，應僅得吊扣違規或違法當
      時駕駛車類之駕駛執照，否則將造成同一違規或違法行為
      ，因受處分人持有駕駛執照種類之不同，而異其處分之結
      果。況酒醉駕車行為係製造法所不容許之風險，以風險製
      造之立場觀之，並不因駕駛車輛種類之不同，而有所差別
      ，但從風險實現之觀點而言，酒醉駕駛車類之不同，其對
      於交通安全衍生之實害結果也有所差異，如駕駛人駕駛低
      一級之車類違反本條例之規定時，不論其所造成之實害結
      果，而一律吊扣駕駛人所持有之各類駕照，亦有違相同事
      件相同處理，不同事件不同處理之平等原則。準此，參諸
      上開道路交通管理處罰條例第68條之修正過程與修正理由
      ，行為人有道路交通管理處罰條例第35條第1項第1款所規
      定之違規行為，須吊扣駕駛執照時，應僅能吊扣行為人違
      法或違規當時駕駛車輛所憑之駕駛執照，不得再吊扣行為
      人所持有、與駕駛違規車輛無關之其他各級車類駕駛執照
      至明。（註：本件異議人行為後、臺北區監理所為裁處後
      ，道路交通管理處罰條例第68條雖又於99年5月5日修正公
      布，並經行政院命令自99年9月1日起施行，然行政罰法第
      五條規定「行為後法律或自治條例有變更者，適用行政機
      關最初裁處時之法律或自治條例。但裁處前之法律或自治
      條例有利於受處罰者，適用最有利於受處罰者之規定。」
      ，故本件不得適用99年9月1日起施行之道路交通管理處罰
      條例第68條規定，併此敘明。）。
（三）本件異議人於79年間取得小型車普通駕駛執照後，陸續換
      發高一等級之駕駛執照，最終於83年間換發取得聯結車職
      業駕駛執照，異議人現今僅持有聯結車職業駕駛執照之事
      實，已據異議人供明在卷，並有臺北區監理所宜蘭監理站
      99年9月21日北監宜二字第0990007827號函附之異議人汽
      車駕照考領紀錄資料一紙在卷可稽，而依前開說明，異議
      人因飲用酒類後駕駛自用一般小客車，且經檢測呼氣中所
      含酒精濃度為0.41mg/l之情形，揆諸前開修法經過及說明
      ，異議人違規當時既係駕駛自用一般小客車，依法僅得以
      吊扣異議人所持有該級車類之駕駛執照（即小型車普通駕
      駛執照），然異議人既無小型車普通駕駛執照之實體物，
      本即無從繳交小型車普通駕駛執照可供吊扣，然亦不能僅
      因異議人無該級駕駛執照可供吊扣，而逕行吊扣異議人所
      持有之聯結車職業駕駛執照，此舉顯與修正後之道路交通
      管理處罰條例第68條規定意旨（指94年12月14日修正公布
      ，95年3月1日施行之規定）未合，並將剝奪異議人駕駛聯
      結車之權利，對異議人之工作權造成極大之損害。
（四）至公路監理機關因汽車駕駛人取得高一級車類之駕駛資格
      者，准其駕駛較低級車類之車輛，且已領有聯結車職業駕
      駛執照者，得駕駛小型車之規定，及實務上僅逐級核給汽
      車駕駛執照一張之作業方式（參見道路交通安全規則第61
      條），致持有聯結車職業駛執照者，因駕駛小型車違規，
      而須吊扣小型車普通駕駛執照時，產生技術層面之困難。
      惟行政機關本應時時因應法令之變更，而精進其行政執行
      成效，是本件執行層面上，究應由監理單位於異議人之「
      聯結車職業駕駛執照」上註記自何時起執行該吊扣「小型
      車普通駕駛執照」一年之處分？或由監理單位再研究重新
      製發一張駕駛執照，其內表示已經考領之各級駕照，若於
      酒醉駕駛之違規時，處分內容可顯示吊扣之駕駛執照種類
      ？如在高一級「駕駛執照」內註記得以辨識駕駛人受處分
      情形之方法，以達規範受處分人一年內不得駕駛小型車之
      目的，此均屬監理單位執行吊扣駕照之技術問題，斷不得
      因技術層面之困難，而置相關法令於不顧，甚或逾越比例
      原則，是技術層面的問題，要難據為原處分並無不當之理
      由。況且，針對「持高等級之駕駛執照，酒後違規駕駛低
      等級之車輛時，得否僅吊扣違規人所駕車輛等級之駕駛執
      照（低等級駕駛執照），且以在違規人所持之高等級駕駛
      執照及監理站資料庫內註明異議人之低等級駕駛執照已遭
      吊扣，於吊扣期間內不得駕駛該類低等級車輛」一事，臺
      北區監理所宜蘭監理站99年5月14日北監宜四字第0992004
      087號函已明確表示「如僅吊扣違規人所駕車輛等級之駕
      駛執照（低等級駕駛執照），該站可在違規人所持有之高
      等級駕駛執照背面註記吊扣期限，並於電腦資料庫登錄吊
      扣期間不得駕駛該低等級車輛」之意旨，此有上該函文在
      卷可稽，是以公路監理機關對於持有高等級駕駛執照者，
      違規酒後駕駛低等級車輛時，確實仍可僅執行吊扣該低等
      級車輛駕駛執照之處分。依此，益徵臺北區監理所所為吊
      扣異議人聯結車職業駕駛執照之處分，確實已違反前揭道
      路交通管理處罰條例第68條規定之修正意旨（指94年12月
      14日修正公布，95年3月1日施行之規定），而屬不當。
五、綜上所述，異議人確有上開酒後駕車之違規行為，原處分機
    關依道路交通管理處罰條例第35條第1項第1款、第24條第1
    項第2款規定，裁處異議人罰鍰新臺幣三萬四千五百元，並
    應參加道安講習處分部分，核無違誤，然原處分機關未審酌
    「吊扣駕駛執照十二個月」規範之目的，在異議人未持有小
    型車普通駕駛執照之情況下，而為吊扣異議人所持有之聯結
    車職業駕駛執照十二個月部分之裁決，即難認合法。另原處
    分關於罰鍰及道路安全講習部分之裁處內容，雖未據異議人
    聲明異議，然此部分係原處分機關基於前開單一交通違規行
    為所為處分之一部，且異議人對其中吊扣駕駛執照部分已表
    明不服之旨如前，自應認其已對該案之處分全部聲明不服，
    本院自應併予審究。且本件酒後駕車為一個違規行為，罰鍰
    、吊扣處分及施以道路交通安全講習部分無從區分，從而，
    應認異議人提起本件異議為有理由，本院自應將原處分撤銷
    ，並依道路交通管理處罰條例第35條第1項第1款、第24條第
    1 項第2款、違反道路交通管理事件統一裁罰基準及處理細
    則第2條第2項及其附件「統一裁罰基準表」之規定，另為裁
    罰如主文第二項所示，以期適法。
六、據上論斷，依道路交通事件處理辦法第19條前段，裁定如主
    文。
中    華    民    國    99    年    11    月    16    日
                  交通法庭法  官  劉家祥
以上正本證明與原本無異。
如不服本裁定，應於裁定送達後5日內，向本院提出抗告狀。（
應附繕本）
                          書記官  葉書毓
中    華    民    國    99    年    11    月    16    日

司法院資訊處製作；財團法人民間司法改革基金會備份。
